【裁判字號】    98,上訴,4411
【裁判日期】    981126
【裁判案由】    偽造文書等
【裁判全文】
臺灣高等法院刑事判決                98年度上訴字第4411號
上  訴  人
即  自訴人  丙○○
            甲○○
上  二  人
自訴代理人  黃呈祿律師
被      告  乙○○
            丁○○
上列上訴人因偽造文書等案件，不服臺灣臺北地方法院98年度自
字第42號，中華民國98年9月22日第一審判決（起訴案號：臺灣
臺北地方法院檢察署），提起上訴，本院判決如下：
    主  文
原判決撤銷。
本件自訴不受理。
    理  由
一、自訴意旨略以：
  (一)被告乙○○係自訴人之二伯父，被告丁○○係被告乙○○所
    生之四男，民國八十三年間為其二姑母王寶鳳收養，和自訴
    人原係堂兄弟，王寶鳳於八十四年一月二十三日死亡，丁○○因而繼承王寶鳳之財產。緣包括王寶鳳在內之王家第一代
    五人將其所持有惠勝股份有限公司（下稱惠勝公司）股份共
    八百十六萬五千股，以每股二十八元之價格出售予長勝投資
    股份有限公司（下稱長勝公司），長勝公司再以每股二十八
    點二元之價格將其中七百九十八萬五千股轉售予包括自訴人
    在內之王家第二代六人，長勝公司保留十八萬股，上述所有
    惠勝公司股份轉讓股價之支付以及股份買受人依法代徵證券
    交易稅之繳納，均是由乙○○指示證人劉建欽辦理，長勝公
    司應給付股份出賣人王薛貴美（訴外人王森稔、王森德之母
    ）、陳芳雲（自訴人之母）之股款則分別以轉帳方式轉入王
    錦珍（王薛貴美之夫，王森稔之父）、王錫玉（陳芳雲之夫
    、自訴人之母）在第一銀行苗栗分行之帳戶內。
  (二)乙○○明知上情，竟基於教唆、幫助訴訟詐欺之犯意，唆使
    其所生之三男即訴外人王賢國，和丁○○共同於九十四年四
    月四日，以王賢國和被告丁○○為債權人，虛捏自訴人等積
    欠借款未還為由，以自訴人二人及訴外人王森稔、王森德為
    債務人，向本院提出民事支付命令聲請狀聲請核發支付命令
    ，該聲請狀內主張略以：王寶鳳於七十九年三月一日各借自
    訴人新臺幣（下同）一千八百十三萬元，約定自八十二年三
    月起由自訴人以匯款至王寶鳳在台北銀行城東分行（下稱北
    銀城東）申請設立之帳號000000000000號帳戶
    之方式分六期還款，惟包括自訴人在內之債務人四人均只還
    款二期本息，是自訴人各尚積欠王寶鳳一千二百零八萬六千
    元等語。嗣自訴人於九十四年七月二十一日具狀聲明異議，
    本院以九十四年度重訴字第一○七四號案件分案審理，詎丁○○於該案中委任之訴訟代理人何邦超律師於九十四年九月
    三十日又具狀表示：由王寶鳳借貸予自訴人之款項，係長勝
    公司向王寶鳳購買其在惠勝公司之股份，長勝公司又將之部
    分出賣予自訴人，並約定由自訴人分別給付購買股份之價款
    予王寶鳳，事實上王寶鳳係以每股二十八元之股價出售予長
    勝公司，長勝公司再以每股二十八點二元之股價出售予自訴
    人各六十四萬七千五百股，約定自訴人直接將股款以每股二
    十八元計算給付與王寶鳳，計自訴人各應給付王寶鳳一千八
    百十三萬元，惟自訴人一直無法支付上述股款，王寶鳳遂與
    自訴人約定將上述股款轉作為王寶鳳借款予自訴人等語。另
    又於九十五年五月三十日提出民事準備書（五）狀，表示：
    七十九年三月以前，王寶鳳等五人出售彼等所持有惠勝公司
    部分股份合計八百十六萬五千股（每股以二十八元計）予自
    訴人等六人，惟因是時自訴人等無資金交付出賣人，為免股
    份移轉遭稅捐機關認定為贈與行為，股份買賣雙方及長勝公
    司即為通謀虛偽意思表示，通謀虛偽由王寶鳳等人將股份出
    售予長勝公司，再由長勝公司出售予自訴人等，因自訴人等
    暫無資金支付股份買賣價金，乃與王寶鳳約定，股份買賣價
    金轉作借款，嗣自訴人與王寶鳳於八十一年間約定，自八十
    二年三月間分六期還款，惟自訴人均只還款二期等語。
  (三)丁○○於本院九十四年度重訴字第一○四七號案件審理時，
    為達到其詐欺得利之意圖，即基於行使偽造私文書之犯意，
    向法院提出虛偽不實之股票買賣借貸契約書作為證據。向法
    院提出虛偽不實之股票買賣借貸契約書作為證據；另乙○○
    於本院九十四年度重訴字第一○七四號案件審理時，復出庭
    證稱自訴人等給付長勝公司的款項是什麼錢伊不知道，當時
    （七十九年三月間）股權已經登記給自訴人，但自訴人沒有
    錢付款，伊不知道從自訴人帳戶取款轉存入長勝公司帳戶的
    取款條和存入憑條是誰給的錢，長勝公司有無收到錢伊也不
    知道；伊不知道八十二年三月間和同年九月間匯款兩期是誰
    匯的，但伊知道那是自訴人欠王寶鳳股票的借款所以來匯款
    云云等不實證詞。而本院九十四年度重訴字第一○七四而本
    院九十四年度重訴字第一○七四號案件於九十六年九月二十
    八日宣判，承辦法官採信丁○○、乙○○所為陳述，判決自
    訴人丙○○、甲○○應各給付丁○○一千二百零八萬六千元
    及自八十九年七月二十日起至清償日止，按年息百分之五計
    算之利息，使得自訴人受有損害。
  (四)因認丁○○涉犯刑法第三百三十九條第二項詐欺得利罪嫌、
    同法第二百十六條、第二百十條行使偽造私文書罪嫌，被告
    乙○○涉犯刑法第二十九條、第三十條、第三百三十九條第
    二項教唆、幫助詐欺得利罪嫌云云。
二、按已經提起公訴或自訴之案件，在同一法院重行起訴者，應
    諭知不受理之判決，刑事訴訟法第三百零三條第二款定有明
    文，且依同法第三百四十三條規定，自訴程序準用之。
三、經查：
  (一)自訴人以被告乙○○基於教唆、幫助訴訟詐欺之犯意，唆使
    其被告王賢國，二人共同於九十四年四月四日，以債權人身
    分，虛捏自訴人等積欠借款未還為由，以自訴人二人及訴外
    人王森稔、王森德為債務人，向原審法院提出民事支付命令
    聲請狀聲請核發支付命令。經自訴人聲明異議、視為起訴以
    後，原審法院以九十四年度重訴字第一○七四號民事案件審
    理時，又於九十四年九月三十日、九十五年五月三十日分別
    具狀為不實內容之陳述。另被告乙○○、王賢國於該民事案
    件審理時，為達到其詐欺得利之意圖，被告王賢國又基於行
    使偽造私文書之犯意，向法院提出虛偽不實之股票買賣借貸
    契約書作為證據，及被告乙○○亦出庭為不實陳述，法院判
    決自訴人敗訴，而提起本件自訴。
  (二)另案外人王森德於九十五年四月二十日亦向原審法院對被告
    乙○○、王賢國及案外人丁○○提起自訴，現由原審法院以
    九十六年自更(一)字第三號審理中（下稱前案）。該案之自訴
    事實為：被告乙○○係前案自訴人王森德（下稱前案自訴人
    ）之二伯，被告王賢國與丁○○均為被告乙○○之子，與前
    案自訴人係堂兄弟關係。被告三人與前案自訴人及前案自訴
    人之父王錫珍皆為惠勝公司股東，被告乙○○同時為惠勝公
    司及長勝公司之負責人，而被告王賢國、丁○○分別於八十
    三年間由王寶妹、王寶鳳收養，王寶妹、王寶鳳分別於八十
    四年、八十九年死亡，被告王賢國、丁○○因此繼承王寶妹
    與王寶鳳之財產。被告三人共謀於九十四年四月四日，以被
    告王賢國、丁○○為債權人，以前案自訴人及王森稔、丙○○、甲○○為債務人，向原審法院提出民事支付命令聲請狀
    聲請核發支付命令，該聲請狀內主張，王寶妹、王寶鳳分別
    於七十九年間借款一千一百二十四萬元、及六百九十一萬六
    千元予前案自訴人，迄今前案自訴人尚欠王寶妹七百三十五
    萬四千元、尚欠王寶鳳四百七十三萬三千元。實則前案自訴
    人並未積欠王寶妹、王寶鳳任何債務，前案自訴人僅曾於七
    十九年三月間，因惠勝公司之創始股東為了讓第二代參與公
    司經營，透過股權分散方式，決議由第二代，包括前案自訴
    人、案外人王森稔、丙○○、甲○○等承受股份，前案自訴
    人分配承受一百三十二萬七千八百三十三股，因此前案自訴
    人遂向惠勝公司之關係企業兼股東長勝公司購買惠勝公司股
    票，由長勝公司先於七十九年三月六、八日將股款給予王寶
    妹、王寶鳳二人，以取得該二人之股票，爾後前案自訴人再
    於七十九年三月十三日以轉帳方式給付股款給長勝公司，前
    案自訴人並因此於七十九年三月十四日列名惠勝公司股東名
    簿，此筆交易早已銀貨兩訖。被告乙○○當時為長勝公司及
    惠勝公司負責人，被告王賢國、丁○○為惠勝公司之股東，
    關於惠勝公司股票轉讓給前案自訴人及案外人王森稔、丙○○、甲○○等過程知之甚詳，長勝公司匯予王寶妹、王寶鳳
    股款一事，更是由長勝公司負責人即被告乙○○所為。被告
    明知王寶妹、王寶鳳與自訴人無任何債權債務關係，卻共同
    意圖為自己不法之所有，共同捏造前案自訴人積欠王寶妹、
    王寶鳳債務之不實情節，僅提供法院前案自訴人兩筆匯款紀
    錄為證據，使法院陷於錯誤，利用不合法之寄存送達方式取
    得確定之支付命令（九十四年促字第一○八三○號），並持
    之對前案自訴人之財產為強制執行，扣押前案自訴人一千八
    百多萬元之存款等情，因認被告等涉有刑法第三百三十九條
    第二項詐欺得利罪、第二百十六條、第二百十四條行使使公
    務員登載不實文書等罪嫌。業據本院調取原審法院九十六年
    自更(一)字第三號案卷核閱無誤。
  (三)本件自訴意旨係指稱：被告二人以不實事項向法院聲請核發
    支付命令，且被告丁○○為達勝訴之目的，於其後法院民事
    案件審理時復提出內容不實之私文書為證據，而認被告丁○○涉犯刑法第三百三十九條第二項詐欺得利罪、第二百十六
    條、第二百十條行使偽造私文書罪，被告乙○○涉犯刑法第
    二十九條、第三十條、第三百三十九條第二項教唆、幫助詐
    欺得利罪等，於九十八年六月一日繫屬原審法院，有最初之
    自訴狀一份在卷可稽。惟被告二人於九十四年四月四日同一
    民事支付命令聲請狀，除自訴人二人以外，尚列王森稔及前
    案自訴人王森德同為債務人，由原審法院非訟中心以九十四
    年促字第一○八三○號聲請事件受理在案，嗣因前案自訴人
    王森德未向原審法院提起異議，王森德部分即告確定，自訴
    人二人因於期間內有依法聲明異議，經原審法院以九十四年
    度重訴字第一○七四號民事案件審理在案等節，為自訴人、
    被告所不爭執，並有原審法院九十四年促字第一○八三○號
    、九十四年度重訴字第一○七四號卷宗影卷等件在卷可稽。
    是被告二人之上開行為若成立犯罪，其以同一支付命令聲請
    狀、同一原因事實，對自訴人二人及前案自訴人等三人犯詐
    欺得利罪，應係一行為同時犯三詐欺得利罪，為想像競合犯
    ，且被告二人之後對前案自訴人所進行之強制執行程序及對
    本案自訴人所為之訴訟程序中，若另涉偽造文書等罪，因係
    基於同一目的而為，亦有方法、結果之牽連犯關係（本案應
    適用修正前刑法規定，故有修正前刑法第55條牽連犯規定之
    適用）。依上說明，前案自訴人對被告二人所犯之刑法第三
    百三十九條第二項詐欺得利罪、第二百十六條、第二百十四
    條行使使公務員登載不實文書等罪，已於九十五年四月二十
    日亦向原審法院提起自訴，原審法院尚審理中（即前案），
    自訴人二人復基於同一原因事實於九十八年六月一日向原審
    法院提起本件自訴，雖然前案與本案之自訴人不同，惟如前
    述，前案與本案有想像競合犯、牽連犯之裁判上一罪關係，
    自訴人提起本件自訴，自係對已提起自訴之案件重行提起自
    訴，有刑事訴訟法一事不再理規定之適用。原審法院疏未詳
    察而逕為實體判決，自有未合。自訴人不服原審諭知被告無
    罪判決而提起上訴，上訴意旨雖未指摘及此，惟原判決既有
    上開可議，自應由本院原判決撤銷改判，逕為自訴不受理之
    諭知，並不經言詞辯論為之。
據上論斷，應依刑事訴訟法第三百零三條第二款、第三百零七條
、第三百四十三條，判決如主文。
中    華    民    國    98    年    11    月    26    日
                  刑事第四庭審判長法  官  陳筱珮
                                  法  官  邱滋杉
                                  法  官  孫惠琳
以上正本證明與原本無異。
如不服本判決，應於收受送達後十日內向本院提出上訴書狀，其
未敘述上訴之理由者並得於提起上訴後十日內向本院補提理由書
（均須按他造當事人之人數附繕本）。「切勿逕送上級法院」。
                                  書記官  劉有志
中    華    民    國    98    年    11    月    26    日


司法院資訊處製作；財團法人民間司法改革基金會備份。
